臺灣高等法院刑事裁定
110年度毒抗字第973號
抗  告  人  
即  被  告  陳昱瑋



上列抗告人因違反毒品危害防制條例案件，不服臺灣宜蘭地方法
院中華民國110年5月6日所為之裁定（110年度毒聲字第184號）
，本院裁定如下：
    主  文
抗告駁回。
    理  由
一、原裁定意旨略以：被告甲○○基於施用第一級毒品之犯意，於
    民國108年12月11日23時20分為警採尿時回溯26小時內某時
    ，在宜蘭縣○○鄉○○路0○0號住處，以針筒注射之方式，施用
    第一級毒品海洛因1次，嗣於108年12月11日22時40分許，在
    宜蘭縣○○鎮○○○路000號前因行車違規遭警攔檢後，主動交予
    員警第一級毒品海洛因1包（驗餘毛重0.8284公克），並經
    警採其尿液送驗後，確呈嗎啡、可待因陽性反應等情，業經
    被告於警詢、偵查中供承不諱，並有慈濟大學濫用藥物檢驗
    中心檢驗總表（檢體編號TP0000000）及宜蘭縣政府警察局
    羅東分局（下稱羅東分局）毒品犯罪嫌疑人尿液採驗作業管
    制紀錄（檢體編號TP0000000）在卷可稽，足認被告有上開
    施用第一級毒品海洛因之犯行。爰依毒品危害防制條例第20
    條第1項、第3項之規定，聲請裁定將被告送勒戒處所觀察、
    勒戒等語。
二、抗告意旨略以：抗告人即被告甲○○（下稱抗告人）於案發後
    ，自動向衛生福利部指定之醫療機構請求戒癮治療（現仍進
    行中），並定期向觀護人報到，驗尿均為陰性反應，迄今已
    1年半，生活、工作逐步穩定，而抗告人家中經濟不佳，住
    處為長期承租而非自有，父親年事已高，並於109年11月確
    診為肺癌第4期，需定期接受化療，另抗告人之大哥領有身
    障手冊，無法協助分擔家計，目前經濟重擔皆落在抗告人身
    上，父親若失去抗告人照顧，將面臨即刻性的生活難關，請
    審酌抗告人深切悔感之心及養家壓力，基於憲法第15條人民
    之生存權、工作權及財產權，應予保障，若無繼續犯罪之實
    情，應給予施用毒品者賦歸社會之機會云云。
三、毒品危害防制條例第20條規定業於109年1月15日修正公布，
    並於同年7月15日生效施行，將該條第3項原規定「依前項規
    定為觀察、勒戒或強制戒治執行完畢釋放後，『5年後』再犯
    第10條之罪者，適用本條前二項之規定。」修正為「依前項
    規定為觀察、勒戒或強制戒治執行完畢釋放後，『3年後』再
    犯第10條之罪者，適用前二項之規定。」放寬觀察、勒戒或
    強制戒治制度之適用時機，以協助施用者戒除毒癮，同條例
    第23條第2項並配合修正為「觀察、勒戒或強制戒治執行完
    畢釋放後，3年內再犯第10條之罪者，檢察官或少年法院（
    地方法院少年法庭）應依法追訴或裁定交付審理。」並增訂
    同條例第35條之1規定「本條例中華民國108年12月17日修正
    之條文施行前犯第10條之罪之案件，於修正施行後，依下列
    規定處理：偵查中之案件，由檢察官依修正後規定處理。
    審判中之案件，由法院或少年法院（地方法院少年法庭）依
    修正後規定處理；依修正後規定應為不起訴處分或不付審理
    之裁定者，法院或少年法院（地方法院少年法庭）應為免刑
    之判決或不付審理之裁定。判決確定尚未執行或執行中之
    案件，適用修正前之規定。」同時生效施行。又「109年1月
    15日修正公布、同年7月15日施行之毒品危害防制條例第20
    條第3項規定，犯第10條之罪於觀察、勒戒或強制戒治執行
    完畢釋放後，3年後再犯第10條之罪者，適用本條前2項之規
    定。上開所謂『3年後再犯』，只要本次再犯（不論修正施行
    前、後）距最近1次觀察、勒戒或強制戒治執行完畢釋放，
    已逾3年者，即該當之，不因其間有無犯第10條之罪經起訴
    、判刑或執行而受影響」（最高法院刑事大法庭109年度台
    上大字第3826號裁定意旨參照）。又毒品危害防制條例於87
    年5月20日制定時，即認施用毒品者具「病患性犯人」之特
    質，應首重於醫療之處置，乃就初犯者規定先施以觀察勒戒
    、強制戒治程序，俾能戒除其毒癮，迨於觀察、勒戒後，無
    繼續施用毒品傾向，或強制戒治期滿後，經檢察官為不起訴
    處分後5年內再犯施用毒品之罪者，方不適用前開規定。嗣
    於97年4月30日修正時，增訂第24條檢察官得為附命完成戒
    癮治療之緩起訴處分，及少年法院得依少年事件處理法程序
    處理之規定，而使施用毒品者得以社區處遇方式進行戒癮治
    療。109年1月15日修正時之立法理由一，更明示「為使毒品
    施用者獲得有利於戒除毒品之適當處遇，緩起訴之條件宜回
    歸刑事訴訟法第253條之2第1項規定以變得多元」。可見立
    法者旨在設計多元處遇，以達對施用毒品者有效之治療，而
    究採機構或社區處遇方式，則賦予檢察官裁量權。檢察官行
    使此一裁量權，乃偵查中之職權，除有違法或明顯濫權之情
    事外，法院原則上應予尊重。而毒品危害防制條例第20條第
    1項關於觀察、勒戒之規定，係強制規定，除合於同條例第2
    1條第1項所定「於犯罪未發覺前，自動向衛生福利部指定之
    醫療機構請求治療，醫療機構免將請求治療者送法院或檢察
    機關」之情形外，對於犯毒品危害防制條例第10條之罪者，
    檢察官應向法院提出聲請裁定令其入勒戒處所觀察、勒戒，
    法院亦無不予裁定之理。再者，觀察、勒戒係針對受處分人
    將來之危險所為預防、矯治措施之保安處分，以達教化與治
    療之目的，可謂刑罰之補充制度，毒品危害防制條例本身所
    規定之觀察、勒戒及強制戒治等保安處分，雖兼具自由刑之
    性質，卻有刑罰不可替代之教化治療作用，且觀察、勒戒既
    屬用以矯治、預防受處分人反社會性格，而具社會保安功能
    之保安處分，當無因受處分人之個人因素而免予執行之理。
    　　
四、經查，抗告人於警詢及偵查中坦承有本件施用第一級毒品海
    洛因之犯行（見羅東分局警羅偵字第1080029730號刑案偵查
    卷宗【下稱警卷】第5頁；臺灣宜蘭地方檢察署109年度毒偵
    字第13號卷【下稱毒偵13卷】第27頁反面），且其經警採集
    之尿液，以酵素免疫分析法（EIA）初步檢驗，再以氣相層
    析質譜儀法（GC/MS）確認檢驗結果，呈現嗎啡、可待因陽
    性反應，有羅東分局毒品犯罪嫌疑人尿液採驗作業管制紀錄
    （檢體編號TP0000000，見毒偵13卷第51頁）、慈濟大學濫
    用藥物檢驗中心檢驗總表（檢體編號TP0000000，見毒偵13
    卷第53頁）在卷可稽；又前述扣案之白粉1包，經送慈濟大
    學濫用藥物檢驗中心鑑定結果，含有第一級毒品海洛因成分
    ，有慈濟大學濫用藥物檢驗中心108年12月27日慈大藥字第0
    00000000號鑑定書在卷可參（見毒偵13卷第50頁），足徵抗
    告人有本件施用第一級毒品海洛因之犯行。又抗告人前因施
    用第一級毒品案件，經臺灣宜蘭地方法院（下稱原審法院）
    以95年度毒聲字第93號裁定送觀察、勒戒後，認無繼續施用
    毒品傾向，於95年9月13日釋放出所，並經臺灣宜蘭地方檢
    察署（下稱宜蘭地檢署）檢察官以95年度毒偵字第653號為
    不起訴處分確定，有本院被告前案紀錄表（見本院卷第19至
    43頁）在卷可參，揆諸前揭說明，被告係經觀察、勒戒執行
    完畢3年後再犯本案，即應再令入勒戒處所施以觀察、勒戒
    ，不因其間是否另犯毒品危害防制條例第10條之罪經起訴、
    判刑或執行而受影響。又本件係毒品危害防制條例於109年1
    月15日經總統公布修正，於109年7月15日生效施行前犯同條
    例第10條之罪之案件，經宜蘭地檢署檢察官以109年度毒偵
    字第13號起訴書提起公訴，由原審法院以109年度訴字第148
    號判決判處罪刑後，抗告人提起上訴，於109年8月27日繫屬
    本院後，本院以109年度上訴字第3132號判決撤銷原判決，
    改諭知公訴不受理，有上開案號之起訴書（見本院109年度
    上訴字第3132號卷【下稱本院上訴卷】第15至16頁）、原審
    判決書（見本院上訴卷第17至20頁）、本院判決書（見本院
    上訴卷第71至76頁）、原審法院109年8月26日宜院春刑智10
    9訴148字第014933號函上本院收文章（見本院上訴卷第5頁
    ）在卷可查，依前開說明，應依修正後新法規定，再予適用
    觀察、勒戒或強制戒治之機會，方為適法，是原審依檢察官
    之聲請，裁定令抗告人入勒戒處所觀察、勒戒，經核並無違
    誤。
五、抗告意旨雖以上開情詞置辯，惟抗告人所犯本件施用毒品案
    件，前經本院為不受理判決後，再由檢察官以本件有毒品危
    害防制條例第20條第3項所指「3年後再犯」情形，向原審法
    院聲請裁定令抗告人入勒戒處所觀察、勒戒，並無不合。又
    毒品危害防制條例規定之觀察、勒戒處分係屬強行規定，倘
    有施用毒品之行為，除檢察官審酌個案情形，依毒品危害防
    制條例第24條第1項先依刑事訴訟法第253條之1第1項、第25
    3條之2第1項第4款至第6款或第8款規定，為附條件之緩起訴
    處分時，而可排除適用外，凡經檢察官聲請，法院僅得依法
    裁定准駁令入勒戒處所觀察、勒戒，尚無自由斟酌以其他方
    式替代之權。況且毒品危害防制條例第20條第1項至第3項之
    觀察、勒戒規定，係針對施用毒品者所設預防、矯正之保安
    處分，目的在斷絕施用毒品之身癮及心癮，屬強制規定，為
    刑罰之補充制度，兼具刑罰不可替代之教化治療作用，尚無
    因施用毒品者之主觀上個人或家庭因素而免予執行之理。本
    件檢察官未為附條件之緩起訴處分，而係聲請法院裁定觀察
    、勒戒，核屬其職權之行使，法院自僅得就檢察官聲請觀察
    勒戒有無理由而為裁定。至抗告意旨雖主張抗告人已於案發
    後自動向衛生福利部指定之醫療機構請求戒癮治療云云，然
    毒品危害防制條例第21條之立法目的，係在鼓勵施用毒品者
    於犯罪未發覺前，自動藉由專責醫療機構的治療達到戒斷毒
    癮目的，而以醫療機構的治療代替由刑事司法程序實施的觀
    察、勒戒及強制戒治等處遇，本件抗告人施用毒品行為既遭
    查獲，當無以接受戒癮治療代替觀察、勒戒之適用。抗告人
    前揭所辯，均無可採。
六、綜上所述，抗告人抗告意旨猶以前揭情詞對原審裁定而為指
    摘，難認有據，尚不足以推翻原裁定之適法性，所提抗告，
    為無理由，應予駁回。　　
據上論斷，應依刑事訴訟法第412條，裁定如主文。
中　　華　　民　　國　　110 　年　　7 　　月　　8 　　日
                  刑事第三庭    審判長法　官  張惠立
                                      法　官  廖怡貞
                                      法　官  張江澤
以上正本證明與原本無異。
不得再抗告。
                                      書記官  林明慧
中　　華　　民　　國　　110 　年　　7 　　月　　13　　日